【裁判字號】    89,易緝,299
【裁判日期】    890811
【裁判案由】    詐欺
【裁判全文】
台灣台中地方法院刑事判決                        八十九年度易緝字第二九九號
    公  訴  人  臺灣臺中地方法院檢察署檢察官
    被      告  戊○○
    指定辯護人  本院公設辯護人丙○○
右列被告因詐欺等案件，經檢察官提起公訴（八十六年度偵字第二一四三六號、第二
五二一一號、第二五五五一號），及移送併案審理（八十七年度偵字第一三三三二號
），本院判決如左：
    主    文
戊○○意圖供行使之用，而偽造有價證券，累犯，處有期徒刑肆年。
偽造之付款人保證責任台中市第十一信用合作社水湳分社，票號一三九四九六號，發
票人「丁○○」，票載發票日八十七年四月五日，面額新台幣壹拾伍萬元正之支票壹
紙沒收。
    事    實
一、戊○○前曾於民國（下同）八十二年十月十三日因搶奪、竊盜罪，經台灣彰化地
    方法院判處一年四月、六月，定應執行刑為有期徒刑一年六月，於八十三年三月
    九日經台灣高等法院台中分院判決上訴駁回，於八十三年五月五日判決確定，八
    十三年五月二十六日送監執行，於八十三年十一月七日執行完畢。詎仍不知悔改
    ，明知自己並無支付會款及清償債務之能力，基於意圖為自己不法之所有之概括
    犯意，(1)於八十六年一月初，得知乙○○欲召集民間互助會，每會新台幣（下同
    ）一萬元（八十六年一月五日至八十七年四月五日止，會首、會員共十六人，採
    內標制，底標一千元，每月五日開標）及二萬元（八十六年一月五日至八十七年
    四月五日止，會首、會員共十五人，採內標制，底標二千元，每月五日開標）各
    一組，乃向乙○○佯稱每組各參加一會，乙○○不疑有詐，而讓戊○○參加上述
    二組民間互助會各一會，戊○○於首會即未繳交會款三萬元予乙○○，隨即於同
    年二月五日即分別以二千元及三千八百元之標金，將上述二組互助會標走，乙○○各予以扣除三會會款（即八十六年一月份戊○○未繳交之會款，及八十六年三
    月、四月份之會款）後，共交付二十九萬六千一百元予戊○○收執，戊○○於詐
    得上開會款後，僅於八十六年五月五日繳付一期之會款，即未再繳交會款，且避
    不見面，乙○○至此始知受騙；(2)嗣戊○○承前開犯意，於八十六年九月底某日
    ，至台中市○○路○段二巷二弄四號己○○住處，向己○○佯稱急需支付貨款，
    欲向己○○調借現金，且保證一個月即可償還，己○○不疑有詐，乃借予九萬八
    千元，戊○○為求取信己○○，乃同時簽發其設於台中市第二信用合作社港路分
    社，帳號000000－0號帳戶，票載發票日八十六年十一月四日，面額九萬
    八千元之支票一紙交付予己○○，惟支票屆期經提示後，竟遭退票，己○○至此
    始知受騙；(3)嗣戊○○承前開犯意，於八十六年十月間某日，至台中市○○街一
    一０號五之三樓郭致祥住處，向郭致祥佯稱急需用款，欲向郭致祥調借現金，郭
    致祥不疑有詐，乃借予十二萬五千元，戊○○為求取信郭致祥，乃同時簽發其設
    於台中市第二信用合作社港路分社，帳號000000－0號帳戶，票載發票日
    分別為八十六年十一月十日、八十六年十一月十三日、八十六年十一月十四日，
    面額分別為二萬五千元、五萬元、五萬元之支票三紙交付予郭致祥，惟支票屆期
    經提示後，竟遭退票，郭致祥至此始知受騙；(4)嗣戊○○承前開犯意，先於八十
    七年三月間某日，在台中市○○街九十號六樓之二住處其妹妹丁○○房間，竊取
    丁○○設於保證責任台中市第十一信用合作社水湳分社，帳號一八八一０號帳戶
    ，票號一三九四九六號支票一紙（丁○○於警訊時表示提出告訴），得手後，旋
    於上開支票上虛偽填載發票日八十七年四月五日、金額壹拾伍萬元正，並盜蓋「
    丁○○」印章於上開各該支票發票人欄位，予以偽造完成後，於八十七年三月二
    十日某時，持上開偽造完成之支票，至台中縣大肚鄉○○路○段五五八巷三十二
    號庚○○住處，向庚○○佯稱欲開泡沫紅茶店缺少資金，欲向庚○○調借現金，
    庚○○不疑有詐，乃借予十五萬元，嗣於八十七年三月二十二日因丁○○欲使用
    支票時，發覺短少一紙支票，遂於八十七年三月二十四日分別向保證責任台中市
    第十一信用合作社、台中市票據交換所申報遺失，嗣庚○○於八十七年四月二十
    四日將上開支票委由甲○○代為提示，而甲○○於八十七年四月二十七日提示上
    開支票，因上開業已申報遺失而遭退票，至此庚○○始知受騙。
二、案經乙○○、己○○、郭致祥訴由台灣台中地方法院檢察署檢察官偵查起訴，及
    台中市警察局第五分局移送台灣台中地方法院檢察署檢察官移送併案審理，經本
    院於八十七年四月二十八日發佈通緝，於八十九年四月十一日為內政部警政署航
    空警察局緝獲。
    理    由
一、訊據被告戊○○對於右揭事實，固不否認，惟辯稱：我實在不了解這樣就算偽造
    有價證券，竊盜部分承認，詐欺部分我不是有意的云云。經查：
  (一)如右揭事實欄一(1)所示之情，業據告訴人乙○○指訴綦詳，且有互助會簿影本二
    份、存證信函一件、及被告簽收二十九萬一千六百元之簽收單一紙附卷可稽。則
    以被告於參加乙○○所召集之民間互助會二組，於起會之八十六年一月五日，即
    無法交付互助會款共三萬元予會首乙○○，顯見被告在參加之初，其經濟能力，
    已然不足以支付互助會款，至堪認定；嗣於八十六年二月五日上開二組互助會第
    一次開標時，被告旋以二千元及三千八百元之高額標金，予以標取，嗣被告雖經
    乙○○扣除八十六年一月份被告所未支付之互助會款，及八十六年三、四月份之
    互助會款後，於八十六年五月五日支付一期之互助會款，惟被告自八十六年六月
    份起即未再支付任何互助會款。如是，就乙○○所召集之二組互助會而言，被告
    自始至終僅以自己之金錢給付一期之互助會款而已，更足見被告經濟給付能力之
    不足。是以，被告即明知自己無支付互助會款之能力，猶參加上開二組互助會，
    嗣後於標取會款後，僅再支付一期即未再支付互助會款，則被告自始有不法所有
    之意圖，至堪認定。
  (二)如右揭事實欄一(2)、(3)所示之情，業據告訴人己○○、郭致祥指訴綦詳，且有支
    票四紙，及退票理由單四紙附卷可稽。且經本院函查被告設於台中市第二信用合
    作社港路分社，帳號000000－0號帳戶，被告係於八十六年九月二十二日
    開戶，旋於八十六年十二月五日拒絕往來，期間自八十六年十一月七日起即有違
    約之紀錄，且其存款餘額最高僅有二萬一千八百元而已，均尚不足以支付其所簽
    發之票載發票日八十六年十一月四日，面額九萬八千元；票載發票日八十六
    年十一月十日，面額二萬五千元；票載發票日八十六年十一月十三日，面額二
    萬五千元；票載發票日八十六年十一月十四日，面額五萬元之支票四紙。是以
    ，被告於簽發上四紙支票向告訴人己○○、郭致祥調借現款時，早已知悉自己並
    無債債之能力，且在其約定償還借款之日，仍無法予以償還，且再參與被告參加
    前揭乙○○所召集之民間互助會，自八十六年六月份起即未再支付任何互助會款
    ，顯見其經濟狀況已陷於困宭之境，已無償債能力，仍分別向己○○、郭致祥
    借款，屆期而無法償還，則被告自始有不法所有之意圖，至堪認定。
  (三)如右揭事實欄一(4)所示之情，核與被害人丁○○指訴情節相符，並據告訴人庚○○、證人甲○○指、證述無訛。且有台中市票據交換所函附之掛失止付票據提示
    人資料查報表、支票及退票理由單，及遺失票據申報書各一紙附卷可稽。被告未
    經被害人丁○○之同意，竊取支票後，並盜蓋丁○○之印章、偽填發票日、金額
    ，則被告之行為已然構成偽造有價證券罪。
  (四)至於被告雖提出其於柬埔寨遭搶劫之證明文件，然此僅能證明其於柬埔寨有遭遇
    搶劫之情事，尚與本件無涉，附予敘明。
  (五)綜上，被告前揭所辯，無非係圖卸責之詞，委無足取。事證明確，被告右揭犯行
    ，洵堪認定。
二、(一)核被告所為，如事實欄一(1)、(2)、(3)所示之犯行，係犯有刑法第三百三十九條
    條第一項之詐欺取財罪；(二)如事實欄一(4)所示之犯行，被告竊取其妹丁○○之空
    白支票後，復意圖供行使之用，擅自偽填支票之發票日及金額，並盜蓋「丁○○
    」印章，偽造支票，持以行使，供作擔保，向他人調借現款，則其借款之行為，
    為行使有價證券以外之另一行為，故核其此部分所為，係犯有刑法第三百二十條
    第一項之竊盜罪、第二百零一條第一項之偽造有價證券罪、第三百三十九條第一
    項之詐欺取財罪。被告盜用印章為偽造有價證券之階段行為，其於偽造有價證券
    後，復持以行使，其行使偽造有價證券之低度行為，為偽造有價證券之高度行為
    所吸收，均不另論罪；(三)被告先後四次詐欺取財犯行，時間緊接，犯罪構成要件
    相同，顯係基於概括之犯意為之，為連續犯，依刑法第五十六之規定以一罪論；
    (四)被告所犯之詐欺取財罪、竊盜罪、偽造有價證券罪三罪間，有方法結果之牽連
    關係，為牽連犯，應從一重之偽造有價證券罪處斷；(五)又依併案意旨就被告如事
    實欄一(4)所示之犯行，雖未據檢察官提起公訴，惟此部分（詐欺取財部分）與起
    訴部分有連續犯上之裁判上一罪關係，本院自得併予審理，附予敘明；(六)查被告
    前曾於八十二年十月十三日因搶奪、竊盜罪，經台灣彰化地方法院判處一年四月
    、六月，定應執行刑為有期徒刑一年六月，於八十三年三月九日經台灣高等法院
    台中分院判決上訴駁回，於八十三年五月五日判決確定，八十三年五月二十六日
    送監執行，於八十三年十一月七日執行完畢之事實，此有台灣台中地方法院檢察
    署刑案資料查註紀錄表在卷可按，其於五年之內再犯有期徒刑以上之本罪，係屬
    累犯，應依刑法第四十七條之規定加重其刑；(七)爰審酌被告有搶奪、竊盜之不良
    素行，經執行完畢後，不知悔改，竟連續詐取他人財物，並竊取其妹之支票，偽
    造支票後，再度持以向他人詐取金錢，造成他人財產上之損失，惟念其犯後尚能
    坦承部分犯行，態度良好，及所詐取之金錢達六十餘萬元等一切情狀，量處如主
    文所示之刑，以資懲儆；(八)至於被告偽造之付款人保證責任台中市第十一信用合
    作社水湳分社，票號一三九四九六號，發票人「丁○○」，票載發票日八十七年
    四月五日，面額新台幣壹拾伍萬元正之支票壹紙，爰依刑法第二百零五條之規定
    ，予以宣告沒收；至於被告雖蓋用「丁○○」之印章於上開偽造之支票上，惟該
    印章係屬被害人丁○○所有之印章，業據丁○○供明在卷，則上開偽造之支票上
    之「丁○○」印文仍屬真正，並非偽造之印文，附此敘明。
據上論斷，應依刑事訴訟法第二百九十九條第一項前段，刑法第二百零一條第一項、
第五十六條、第三百三十九條第一項、第三百二十條第一項、第五十五條、第四十七
條、第二百零五條，罰金罰鍰提高標準條例第一條前段，判決如主文。
中      華      民      國    八十九    年      八      月     十一     日
                                台灣台中地方法院刑事第四庭
                                        法  官  顏  世  傑
右正本證明與原本無異。
如不服本判決，應於送達後十日內，向本院提出上訴狀（應附繕本）。
                                        書記官
中      華      民      國    八十九    年      八      月     十六     日
附錄本案論罪科刑法條：
刑法第二百零一條第一項：
  意圖供行使之用，而偽造、變造公債票，公司股票或其他有價證券者，處三年以上
  十年以下有期徒刑，得併科三千元以下罰金。
刑法第三百三十九條第一項：
  意圖為自己或第三人不法之所有，以詐術使人將本人或第三人之物交付者，處五年
  以下有期徒刑、拘役或科或併科一千元以下罰金。
刑法第三百二十條第一項：
  意圖為自己或第三人不法之所有，而竊取他人之動產者，為竊盜罪，處五年以下有
  期徒刑、拘役或五百元以下罰金。


司法院資訊處製作；財團法人民間司法改革基金會備份。
